【裁判字號】    90,訴,993
【裁判日期】    920630
【裁判案由】    常業詐欺等
【裁判全文】
臺灣臺北地方法院刑事判決                            九十年度訴字第九九三號
    公  訴  人  臺灣臺北地方法院檢察署檢察官
    被      告  壬○○
    選任辯護人  謝易達律師
    被      告  己○○
                乙○○
右列被告等因詐欺等案件，經檢察官提起公訴（八十八年度偵字第二三四二二號），
本院判決如左：
    主  文
壬○○共同連續意圖為自己或第三人不法之所有，以詐術使人將本人之物交付，累犯
，處有期徒刑陸月，如易科罰金以參佰元折算壹日。
己○○共同連續意圖為自己或第三人不法之所有，以詐術使人將本人之物交付，處有
期徒刑伍月，如易科罰金以參佰元折算壹日。
乙○○共同連續意圖為自己或第三人不法之所有，以詐術使人將本人之物交付，處有
期徒刑肆月，如易科罰金以參佰元折算壹日。
    事  實
一、壬○○前於民國八十二年間因賭博案件，為本院八十二年度易字第六五一六號判
    處有期徒刑五月，如易科罰金以三百元折算一日確定，甫於八十二年十二月十三
    日易科罰金執行完畢，仍不知悔悟。
二、丙○○（另行審結）為宇金實業有限公司（下稱宇金公司）、達暉有限公司（下
    稱達暉公司）、台灣喜摩立實業有限公司（下稱喜摩立公司）及展大真空工業有
    限公司（下稱展大公司）之實際負責人，壬○○為達暉公司經理、己○○為公霆
    企業股份有限公司（下稱公霆公司）負責人，丑○○（未據起訴）為展大公司業
    務，夥同辛○○（通緝中）、乙○○、吳福壽、庚○○、癸○○（後三人均未據
    起訴）基於意圖為自己不法所有及行使偽造文書之概括犯意聯絡，因己○○於民
    國八十五年七月八日擔任開仁企業有限公司（下稱開仁公司）八十五年四月二十
    二日向中華商業銀行股份有限公司（下稱中華商銀）借款新台幣（下同）二百萬
    元債務之連帶保證人，然開仁公司無力償款，為免己○○名下所有供達暉公司使
    用之臺北市○○街○段七四巷二之一號房地遭中華商銀強制執行，丙○○、己○○、壬○○及丑○○乃商議以人頭佯為公司員工之個人小額信用貸款償還上開債
    務，由壬○○找其弟癸○○、吳福壽覓得辛○○、丑○○則找友人乙○○，共同
    明知辛○○未於宇金公司、乙○○未在達暉公司、庚○○未於喜摩立公司及癸○○未在展大公司任職，由從事業務之丙○○、壬○○及己○○等人利用不知情之
    公司會計戊○○等人於八十六年九月五日製作辛○○及庚○○、八十六年九月六
    日製作癸○○、八十六年十二月一日製作乙○○部分，將其等任職各該公司並領
    有薪資之不實事項，偽造員工職務證明書之特種文書及登載於業務上製作八十五
    年度各類所得扣繳暨免扣繳憑單（下稱扣繳憑單，此部分不成罪詳後述），再由
    壬○○、己○○、癸○○、辛○○與庚○○於八十六年九月二十三日；壬○○、
    己○○與乙○○於八十六年十二月某日，先後一同持向中華商銀行台北分行行使
    以辦理個人小額及消費者貸款，由己○○擔任連帶保證人，致該銀行核貸信用部
    門人員誤信癸○○、乙○○、辛○○及庚○○為上開公司員工且具固定收入能力
    ，而於八十六年九月二十六日對癸○○、辛○○與庚○○、同年十二月二十九日
    對乙○○核准放款進而撥存交付所貸金額各六十萬元於其等之中華商銀帳戶，乙○○、庚○○各得報酬五萬及四萬五千元，該等款項旋即提出存入己○○於中華
    商銀帳戶立即清償開仁公司債務，丙○○、己○○則支付癸○○、辛○○與庚○○貸款十期、乙○○部分八期後即拒絕清償，中華商銀始發現受詐，足生損害於
    中華商銀。
二、案經法務部調查局台北市調查處移送臺灣臺北地方法院檢察署檢察官偵查起訴。
    理  由
一、訊之被告壬○○、己○○及乙○○均矢口否認有任何行使業務登載不實文書及詐
    欺犯行，被告壬○○辯稱當初係丙○○交代處理事情，遂與己○○一同至中華銀
    行商量己○○連帶保證債務，銀行要伊找公司員工辦理小額信貸，乃由己○○、
    丑○○找尋，找到乙○○、辛○○、癸○○、庚○○及另一不知姓名之人未能審
    核通過，故僅有四人，為借款將其等雇為公司員工，共貸了二百四十萬，並以己○○擔任連帶保證人，但仍不足八十餘萬元，乃由己○○以達暉公司名義墊付，
    前述庚○○貸款部分則已經還清云云。被告己○○辯陳：係丙○○要伊當開仁公
    司保證人，後中華銀行要來查封伊所有供達暉公司使用之房屋，丙○○、壬○○
    就要求去向中華銀行辦理貸款，達暉公司有在運作，並幫忙繳貸款利息，後因公
    司週轉不靈，所以才未續繳云云。被告乙○○以只認識丑○○，貸款部分係丑○○找伊去的，當時有同意以達暉公司員工個人名義來貸款，貸款還錢情形不清楚
    ，中華商銀有通知未繳貸款，卻找不到丑○○，也無錢可還云云置辯。
二、經查：
（一）辛○○未於宇金公司、乙○○未在達暉公司、庚○○未於喜摩立公司及癸○○
      未在展大公司任職，且開立虛偽之在職證明及扣繳憑單後向中華商銀借款還開
      仁公司債務等情，業經乙○○亦於調查局調查、偵查及本院審訊中坦認其未在
      達暉公司任職，經丑○○介紹壬○○、己○○，壬○○要其以公司員工名義向
      中華商銀貸款，並給於五萬元酬金，其將身分證件交予壬○○後其三人同至中
      華商銀辦理借款事宜等情無誤（見八十八年度偵字第二三四二二號偵查卷第十
      三頁、本院卷三所附八十八年六月七日調查局調查筆錄及九十一年三月二十九
      日、九十二年二月十九日訊問筆錄、九十二年六月九日審判筆錄），核與同案
      被告丙○○於法務部調查局調查中之供述（見卷附丙○○調查局八十八年七月
      二十二日調查筆錄），丑○○於調查局中證稱八十六年間經丙○○授意，其找
      人頭乙○○向中華商銀臺北分行信貸六十萬元，乙○○並得五萬元等情節相符
      （見調查局八十八年七月一日訊問筆錄），並經證人即擔任宇金公司、展大會
      計戊○○證稱公司內無辛○○、乙○○、庚○○之人等語（見本院九十一年六
      月十二日訊問筆錄），證人庚○○證以未在喜摩立公司工作及支領薪資，有製
      作不實之在職證明，並由壬○○其去銀行簽立貸款文件，之後公司會計小姐通
      知領紅利四萬五千元等語（見本院九十二年五月七日訊問筆錄）無誤。
（二）證人癸○○於本院調查中固證以貸款當時確有在展大公司實際工作云云，然其
      所稱之到職日期八十六年三月三十一日與卷附在職證明書所載八十四年七月八
      日，差異甚大，已有不符，且其貸款時所檢附身分證影本背面職業欄亦記載「
      達暉有限公司業務主任」一情，交互以觀，癸○○絕非展大公司職員甚明；又
      乙○○並非達暉公司員工，詳如上述，以壬○○與癸○○之兄弟關係且供承係
      達暉公司經理任職二年有餘，有勞工保險卡影本附偵卷可徵，衡情對上開事項
      斷無不知之理，何況乙○○、庚○○均證稱其等之貸款事項均由壬○○從中安
      排，加之壬○○亦自認與己○○至中華商銀商討還款事宜，且辛○○、乙○○
      、癸○○、庚○○各屬不同公司，然其等員工職務證明書，格式與記載方式均
      完全相同如出一轍，顯係同時製作，倘謂其僅係依丙○○指示，孰能置信？另
      己○○與丙○○合作而擔任公霆、達暉公司、展大公司名義負責人一事，經其
      與丙○○供認在卷，而此次貸款緣由係為履行己○○之保證人債務返還己○○
      亦直言不諱，則以其合作關係日久，丙○○央其與與壬○○與中華商銀商討以
      個人信貸返還並設法尋找人頭借貸，甚至其更擔任各該信用貸款之連帶保證人
      （有中華商業銀行個人小額及消費者信用貸款申請與審核綜合表附卷可考），
      自非單純聽命丙○○指揮所能搪塞。被告壬○○與己○○所辯，尚嫌無憑。
（三）又被告己○○以其連帶保證人身分本即無力償還開仁公司借款，恐遭登記其名
      下房屋遭執行，當時之經濟窘況可以想見，竟與丙○○、壬○○出此借新債還
      舊債之策，並由丑○○、吳福壽徵得無支付貸款真意之人頭之辛○○、乙○○
      、庚○○、癸○○同意，明知無支付能力且無支付意願下向銀行信貸，其有為
      自己不法所有意圖，昭然若揭。另中華商銀個人小額信用貸款核貸之審查，無
      非考量於借款人之收入、工作證明，若有保證人且資力正常即票、債信正常，
      審核上易為該行接受，至徵信工作，只為書面審查後，再以電話至任職公司訪
      查等情，此據證人即前中華商銀人員子○○、現稽核人員甲○○及丁○○於本
      院調查中證陳詳明（見本院九十一年十一月八日及九十二年一月八日訊問筆錄
      ），雖其徵信及放款條件寬鬆，此無非銀方招攬貸放之手段，但本件被告等持
      偽造之員工職務證明書與及不實之扣繳憑單，既為銀行以此為審視是否借款之
      惟一根據，，則所其上所記載之虛偽工作及收入情狀，自係詐術手段足令中華
      銀行核貸信用人員誤信該等借款人有還清貸款之能力，而陷於錯誤交付所貸款
      項甚明。至其借款後雖用於還清開仁公司舊債，乃事後處理詐得款項問題，又
      各該貸款僅繳分期十期，數額甚低，不及所貸金額約十分之一，均無從引為解
      其詐欺罪責之論據。
（四）此外，並有中華商銀九十一年四月十六日（九一）中華商銀臺北字第九一○七
      六號函所檢送癸○○、庚○○、辛○○、乙○○申請信貸所行使之員工職務證
      明書、八十五年度扣繳憑單、中華商銀臺北分行個人小額及消費者貸款申請與
      審核綜合表各一份存卷可稽。中華商銀先後於八十六年九月二十六日及同年十
      二月二十九日將核貸金額撥款入癸○○、庚○○、辛○○、乙○○帳戶，亦有
      其等之放款客戶還款繳息查詢單在卷可參，同日均以現金提領之方式全數自癸○○、庚○○、辛○○之戶頭中提出，己○○之帳戶亦存入相同金額，再以轉
      帳之方式轉入開仁公司之帳戶中以清償其所積欠之債務，復有開仁企業有限公
      司之還款繳息查詢單及己○○客戶帳務資料查詢表附卷足徵。
（五）承前各節，勾稽以觀，被告所辯無非事後卸責之詞，顯無可取，本件事證明確
      ，渠等犯行均堪認定。
二、按員工職務證明書屬於品行能力服務相類之證書（公訴人認係業務上製作之文書
    ，容有違誤），被告壬○○、己○○、乙○○所為，明知無任職事實，指示不知
    情之公司會計偽造員工職務證明書並持向銀行貸款之用，銀行陷於錯誤而核貸並
    撥付款項，自足生損害於中華商銀。核其所為，均係犯刑法第二百十六條、第二
    百十五條行使偽造特種文書罪及第三百三十九條第一項之詐欺取財罪。被告壬○○、己○○及乙○○三人間，就上開行使偽造特種文書與詐欺犯行，分與丙○○
    、丑○○、辛○○、吳福壽、庚○○、癸○○間有犯意之聯絡與行為分擔，應論
    以共同正犯。被告利用不知情之會計，偽造員工職務證明之特種文書，為間接正
    犯。再各類所得扣繳暨免扣繳憑單在稅法上並非認定薪資支出之原始憑證，非屬
    商業會計法第十五條原始憑證之範圍，此為又我國最高法院邇來所持見解，是扣
    繳憑單係業務上所登載之文書，今被告雖明知無領薪而將此不實事項，使從事業
    務會計登載於其業務上作成之扣繳憑單，因刑法第二百十五條無如同法第二百十
    四條使公務員登載不實罪之相類規定，法律既無處罰明文，自不能再擴張援引間
    接正犯之理論論處，被告所為尚不成罪，公訴人對扣繳憑單部分亦未起訴，附此
    敘明。又偽造特種文書之低度行為，為行使之高度行為吸收，不另論罪。另渠等
    先後二次行使偽造特種文書及詐欺取財犯行，時間緊接，所犯構成要件相同之罪
    名，顯係基於概括犯意反覆為之，各應依刑法第五十六條連續犯之規定論以一罪
    ，並加重其刑。被告三人連續行使偽造特種文書之目的，均在於遂行詐欺之犯行
    ，與其所犯之詐欺取財罪之間，均有方法結果之牽連犯關係，應依同法第五十五
    條之規定，從較重之連續詐欺取財既遂罪論處。查被告壬○○於八十二年間因賭
    博案件，為本院八十二年度易字第六五一六號判處有期徒刑五月，如易科罰金以
    三百元折算一日確定，甫於八十二年十二月十三日易科罰金執行完畢，有臺灣高
    等法院檢察署刑案紀錄簡覆表一件在卷可徵，其於五年內再犯本件有期徒刑以上
    之罪，為累犯，應依刑法第四十七條之規定，遞加重其刑。爰審酌被告為免不動
    產強制執行而新債清償之犯罪動機、目的、犯罪之手段、犯人之生活狀況、品行
    、智識程度、被害人放款寬鬆之核貸條件遭人利用亦有過咎，犯罪所生之危害、
    犯罪所得數額及使用、被告各自參與犯罪之程度，庚○○部分已全數清償完畢及
    其於貸款償還部分利息（有放款客戶還款繳息查詢單在卷可查）暨犯後之態度等
    一切情狀，判處如主文所示之刑，並諭知易科罰金之折算標準，又按被告犯罪後
    刑法第四十一條業經立法院於九十年一月十日修正公布，於同年一月十二日生效
    ，將易科罰金之適用範圍擴大為「最重本刑五年以下有期徒刑之罪，而受年一月
    四日修正，於同年一月十二日生效，本件被告三人所犯之詐欺罪爰依刑法第二條
    第一項前段之規定，自應適用新修正之刑法四十一條第一項定其易科罰金之折算
    標準，附此敘明。
據上論斷，應依刑事訴訟法第二百九十九條第一項前段，刑法第二條第一項前段、第
二十八條、第五十六條、第三百三十九條第一項、第二百十六條、第二百十二條、第
五十五條、第四十七條、第四十一條第一項前段、罰金罰鍰高標準條例第一條前段、
第二條，判決如主文。
本案由檢察官呂俊儒到庭執行職務
中      華      民      國     九十二     年       六     月    三十    日
                                  臺灣臺北地方法院刑事第四庭
                                          法  官  吳定亞
右正本證明與原本無異。
如不服本判決，應於判決送達後十日內，向本院提出上訴狀。
                                          書記官  張漪蕙
中      華      民      國     九十二     年       六     月    三十    日
附錄本案論罪科刑法條全文
中華民國刑法第三百三十九條
 (普通詐欺罪)
意圖為自己或第三人不法之所有，以詐術使人將本人或第三人之物交付者
，處五年以下有期徒刑、拘役或科或併科一千元以下罰金。
以前項方法得財產上不法之利益或使第三人得之者，亦同。
前二項之未遂犯罰之。
中華民國刑法第二百一十六條
 (行使偽造變造或登載不實之文書罪)
行使第二百十條至第二百十五條之文書者，依偽造、變造文書或登載不實
事項或使登載不實事項之規定處斷。
中華民國刑法第二百一十二條
 (偽造變造特種文書罪)
偽造、變造護照、旅券、免許證、特許證及關於品行、能力服務或其他相
類之證書、介紹書，足以生損害於公眾或他人者，處一年以下有期徒刑、
拘役或三百元以下罰金。


司法院資訊處製作；財團法人民間司法改革基金會備份。
